【裁判字號】    98,抗,983
【裁判日期】    980629
【裁判案由】    假扣押
【裁判全文】
臺灣高等法院民事裁定                   98年度抗字第983號
抗    告  人  海陽營造股份有限公司
兼法定代理人  丁○○
抗    告  人  甲○○
              乙○○
              陳又嘉
              丙○○
上列抗告人因與相對人台北富邦商業銀行股份有限公司間假扣押
事件，對於中華民國98年4月3日臺灣臺北地方法院98年度裁全字
第2619號所為裁定提起抗告，本院裁定如下：
    主  文
原裁定廢棄。
相對人於原法院之聲請駁回。
聲請及抗告訴訟費用均由相對人負擔。
    理  由
一、本件相對人於原法院聲請意旨略以：相對人海陽營造股份有
    限公司 (下稱海陽公司)於民國 (下同)89年7月24日及91年7
    月29日與伊簽訂委任保證契約4 份，約定海陽公司負清償保
    證契約總金額及其他費用義務，伊若有代償保證款項情事時
    ，應給付自代償日起至清償日止，按代償日基本放款利率減
    碼年息0.5%計付利息及違約金。海陽公司分別於89年7 月27
    日、89年8月7日憑委任保證申請書，委由伊為保證銀行出具
    「押標金/保證金連帶保證書」【金額新臺幣 (下同)600 萬
    元，保證期限自89年7月27日起至90年7月27日止】、「預付
    款還款保證連帶保證書」 (金額1,577萬3,625元，保證期限
    自89年8月7日起至90年8月7日止) 予海陽公司，保證其向第
    三人台灣電力股份有限公司 (下稱台電公司) 因工程得標而
    須繳納之履約保證金600萬元、預付款還款保證金1,577萬3,
    625元， 並約定海陽公司如有對台電公司應負責之事由，伊
    於接獲履行保證責任通知時，應即如數給付。嗣因上開「押
    標金/ 保證金連帶保證書」、「預付款還款保證連帶保證書
    」之保證期限屆至，依海陽公司申請，伊再開立「押標金/
    保證金連帶保證書」、「預付款還款保證連帶保證書」各2
    份 (到期日分別為91年7月27日、92年7月27日及91年8月7日
    、92年6月7日) 予台電公司。後因海陽公司承攬工程嚴重落
    後，台電公司遂於91年9 月18日終止上開承攬契約，並請求
    海陽公司返還預付款及利息，且沒收履約保證金充作違約金
    。台電公司並依上開各連帶保證書約定，訴請伊給付2,177
    萬3,625元並加計法定遲延利息，經本院於97年9月30日判決
    伊敗訴確定。是以，伊已於97年12月2日墊償3,057萬0,476
    元予台電公司，依約海陽公司自應償還上開墊款，並加計遲
    延利息及違約金。另抗告人丁○○、甲○○、乙○○、陳又
    嘉 (原名陳明仁，於95年2月10日改名為陳又嘉)、丙○○ (
    下稱丁○○等5人)於91年7月29日分別與伊簽訂保證書2紙，
    金額分別為720萬、2,112萬元，對海陽公司之借款債務，願
    與海陽公司負連帶保證責任。上開墊款，迭經伊催告，迄未
    受償，丁○○等5 人就上述海陽公司未清償債務自應負連帶
    清償責任。抗告人目前尚有財產可供執行，為此伊願供擔保
    以代假扣押請求及原因之釋明，聲請就抗告人之財產於3,05
    7萬0,476元之範圍內予以假扣押，以資保全日後之強制執行
    等語。
二、原法院認相對人聲請，於法並無不符，裁定准許相對人以1,
    250萬元或同面額之中央政府建設公債96年度甲類第5期債票
    為抗告人供擔保後，得對抗告人之財產在3,057萬0,476元之
    範圍內為假扣押；及抗告人如為相對人供擔保金3,057萬0,4
    76元或相對人請求之金額提存後，得免為或撤銷前項假扣押
    。
三、抗告意旨略以：抗告人海陽公司並非無條件委任相對人出具
    保證書，應相對人要求，已提供如下財產為相對人設定質權
    或抵押權作為擔保：(1)抗告人陳又嘉 (原名陳明仁)、 丙○
    ○、甲○○、丁○○於89年6月5日共同提供坐落臺北市○○
    區○○段1小段1082號土地持分318/10000及其上門牌號碼臺
    北市○○○路○ 段245號12樓之2房屋所有權全部，為相對人
    設定最高限額1,440萬元之抵押權。 (2)抗告人丙○○於89年
    7月26日提供同上地號土地持分296/10000及其上門牌號碼臺
    北市○○○路○段245號9樓房屋所有權全部 ，為相對人設定
    最高限額2,832萬元之抵押權。(3)抗告人丁○○提供定存200
    萬元設定質權為擔保。又相對人之債權扣除抗告人丁○○提
    供之定存單200萬元經相對人抵銷後，僅餘2,857萬0,476元
    ，且抗告人提供予相對人設定抵押權作為擔保之上開房地，
    以目前市價每坪40萬元計算，合計價值約為4,800萬元，應
    足以擔保相對人之債權，則相對人既未能釋明上開抵押物何
    以不足供其債權全部之清償，依最高法院26年渝抗字第374
    號判例意旨，其假扣押之聲請，自不應准許。再者，相對人
    就本件假扣押原因並未為任何釋明，且未提出任何能即時調
    查之證據以供法院調查，其聲請亦不符合民事訴訟法第526
    條第1項之規定而不應准許，原裁定遽予准許，即非合法云
    云。
四、按債權人就金錢請求或得易為金錢請求之請求，欲保全強制
    執行者，得聲請假扣押；假扣押非有日後不能強制執行或甚
    難執行之虞者，不得為之；請求及假扣押之原因應釋明之；
    前項釋明如有不足，而債權人陳明願供擔保或法院認為適當
    者，法院得定相當之擔保，命供擔保後為假扣押，民事訴訟
    法第522條第1 項、第523條第1項、第526條第1項、第2項分
    別定有明文。又釋明事實上之主張者，得用可使法院信其主
    張為真實之一切證據。但依證據之性質不能即時調查者，不
    在此限，民事訴訟法第284條亦定有明文 。是假扣押制度係
    為保全強制執行而設，故凡假扣押之聲請，必須有將來不能
    執行或執行困難之虞，始得為之。所謂不能強制執行，如債
    務人浪費財產，增加負擔，或就其財產為不利益之處分，將
    成為無資力之情形等是；所謂恐難執行，如債務人將移住遠
    方或逃匿是也 (最高法院19年抗字第232號判例意旨參照)。
    又92年2月7日修正前之民事訴訟法第526條第1項 、第2項原
    規定：「請求及假扣押之原因，應釋明之。債權人雖未為前
    項釋明，如就債務人所應受之損害已供法院所定之擔保者，
    得命為假扣押」，故債權人完全未釋明假扣押之原因，而就
    債務人所應受之損害已供法院所定之擔保者，依當時法律，
    固仍得命准為假扣押，然修正後之民事訴訟法第526條第2項
    既規定：「前項釋明如有不足，而債權人陳明願供擔保或法
    院認為適當者，法院得定相當之擔保，命供擔保後為假扣押
    」，其修正理由為：「依原第2 項規定，債權人得供擔保以
    代釋明，惟債權人聲請假扣押，應使法院信其請求及假扣押
    之原因大致為正當，故仍應盡其釋明責任。然其釋明如有不
    足，為補強計，於債權人陳明就債務人可能遭受之損害願供
    擔保並足以補釋明之不足，或於法院認以供擔保可補釋明之
    不足並為適當時，法院均可斟酌情形定相當之擔保，命債權
    人供擔保後為假扣押，爰修正第2 項」，可知債權人應先就
    假扣押之原因，盡其釋明之責，必待釋明仍有不足者，始得
    以供擔保補釋明之欠缺，倘債權人未為任何釋明，縱其陳明
    願供擔保，仍不得認該擔保已補釋明之完全欠缺，其假扣押
    之聲請自不應准許 (最高法院94年度台抗字第156號、94年
    度台抗字第665號、94年度台抗字第1182號裁定意旨可參)。
    次按設定有抵押權之債權，債權人苟未能釋明抵押物不足供
    其債權全部之清償或有其他特別情事，不得謂有日後不能強
    制執行或甚難執行之虞，該債權人聲請假扣押自應予以駁回
    (最高法院26年渝抗字第374號判例要旨參照)。
五、經查，相對人為本件假扣押之聲請，固據提出委任保證契約
    、押標金/ 保證金連帶保證書、委任保證申請書、押標金連
    帶保證書、預付款還款保證連帶保證書、本院94年度重上字
    第196 號民事判決暨確定證明書、台電公司函、保證書、催
    告書、戶籍謄本、行政院金融監督管理委員會函等證物以為
    釋明，僅能釋明其對抗告人確有金錢請求權，對於假扣押之
    原因，全未釋明，揆諸上開說明，尚不符假扣押之要件。另
    ，相對人對於抗告人之債權，已有(1)抗告人陳又嘉 (原名陳
    明仁)、 丙○○、甲○○、丁○○於89年6月5日共同提供坐
    落臺北市○○區○○段1小段1082地號權利範圍318/10000之
    土地及其上門牌號碼臺北市○○○路○段245號12樓之2 房屋
    所有權全部，為相對人設定最高限額1,440 萬元之抵押權；
    (2)抗告人丙○○於89年7 月26日提供同上地號權利範圍296/
    10000之土地及其上門牌號碼臺北市○○○路○段245號9樓房
    屋所有權全部，為相對人設定最高限額2,832萬元之抵押權(
    見本院卷第7-15頁之土地及建物登記謄本)，則依最高法院
    26年渝抗字第374號判例要旨，相對人就其已設定有抵押權
    之債權，自必須釋明抵押物不足供其債權全部之清償，始得
    謂有日後不能強制執行或甚難執行之虞。茲相對人並未能釋
    明上開抵押物不足供其債權全部之清償或有其他特別情事，
    自不得謂有日後不能強制執行或甚難執行之虞。綜上。相對
    人就本件假扣押之原因，並未提出可使法院信其主張大概為
    真之證據，難謂其已盡釋明之義務，依上開說明，縱令相對
    人有願供擔保以代釋明不足之表示，仍應駁回其假扣押之聲
    請。原法院未予詳究，遽准相對人假扣押之聲請，尚有未當
    ，應由本院予以廢棄，更為裁定如主文第2項所示。
六、據上論結，本件抗告為有理由，爰裁定如主文。
中    華    民    國    98    年    6     月    29    日
                    民事第十五庭
                        審判長法  官  林恩山
                              法  官  陳雅玲
                              法  官  黃國忠
正本係照原本作成。
本裁定除以適用法規顯有錯誤為理由外，不得再抗告。如提起再
抗告，應於收受後10日內委任律師為代理人向本院提出再抗告狀
。並繳納再抗告費新台幣１千元。
中    華    民    國    98    年    6     月    30    日
                              書記官  陳明俐


司法院資訊處製作；財團法人民間司法改革基金會備份。
